【裁判字號】    98,訴,943
【裁判日期】    981030
【裁判案由】    妨害自由等
【裁判全文】
臺灣臺北地方法院刑事判決               98年度訴字第943號
公  訴  人  臺灣臺北地方法院檢察署檢察官
被      告  乙○○
選任辯護人  郭姿君律師
被      告  丙○○
            甲○○
上列被告因妨害自由等案件，經檢察官提起公訴（98年度偵字第
1443號），被告於審理中就被訴事實為有罪之陳述，經本院合議
庭裁定改依簡式審判程序審理後，判決如下：
    主  文
乙○○教唆犯剝奪他人行動自由罪，處有期徒刑陸月，如易科罰
金，以新臺幣壹仟元折算壹日。緩刑貳年。
丙○○、甲○○共同犯剝奪他人行動自由罪，各處有期徒刑柒月
。各緩刑參年。扣案之面額壹萬元本票貳拾玖張、協議書及金錢
消費借貸契約書各壹份均沒收。
    事  實
一、乙○○與丁○○原為男女朋友關係，於民國97年1月間分手
    後，屢向丁○○催討其2人交往期間所花費在丁○○身上的
    錢及分手之費用，丁○○卻未置理，乙○○乃教唆原無妨害
    自由犯意之丙○○及甲○○處理該筆債權，而丙○○與甲○○即生妨害自由之犯意，與2名不詳姓名年籍之男子共同基
    於妨害自由之犯意聯絡，先由丙○○於97年12月間某日時，
    電話誘騙丁○○於97年12月17日19時20分許，在臺北縣新店
    市○○路○段233號85度C咖啡店前見面，以解決雙方之債務
    糾紛。詎丁○○應允後，丙○○即駕駛車牌號碼2829-RF號
    自用小客車，搭載甲○○及2名不詳姓名年籍之男子共4人，
    一同駕車前往上址後，即要求丁○○上車，然丁○○因不願
    上車商談，旋欲離去，丙○○與甲○○等4人竟共同以強暴
    、脅迫之方式剝奪丁○○行動自由，先由丙○○坐在駕駛座
    上把風，甲○○及2名不詳姓名年籍之男子則下車共同圍住
    丁○○，阻止丁○○離去，妨害丁○○行使權利，繼以拳腳
    及持椅子圍毆丁○○，致丁○○受有頭部外傷、臉部擦傷、
    左肩部及左右膝挫傷等傷害 (傷害部分未提告訴)，並強押
    丁○○上車，由丙○○駕車駛往臺北縣新店市青潭山區，丙○○於途中並對丁○○恐嚇稱：「如果一開始就跟我們配合
    的話，就不會像剛剛那樣」等語，使丁○○心生畏懼，復強
    令其簽立面額共新台幣（下同）47萬元之本票33張 (包含1
    萬元本票32張及15萬元本票1張)、協議書及金錢消費借貸契
    約書，使其行無義務之事，嗣於同日晚上10時許，丙○○於
    事成隨即以行動電話通知乙○○後，始任丁○○離去。嗣經
    丁○○至新店耕莘醫院驗傷後，報警循線查獲，並扣得上開
    1 萬元之本票29張、協議書及金錢消費借貸契約書各一份。
二、案經臺北縣政府警察局新店分局報告檢察署檢察官偵查起訴
    。
    理  由
一、本件被告乙○○、丙○○及甲○○所犯之罪，其法定刑非死
    刑、無期徒刑、最輕本刑為3年以上有期徒刑以外之罪，亦
    非高等法院管轄第一審案件，被告於本院審理中就被訴事實
    為有罪之陳述，經告知被告簡式審判程序之旨，並聽取檢察
    官、被告之意見後，本院合議庭裁定進行簡式審判程序，依
    刑事訴訟法第273條之2規定，本件證據調查，不受同法第15
    9條第1項、第161條之2、第161條之3、第163條之1及第164
    條至第170條規定之限制，合先敘明。
二、前開事實，業據被告乙○○、丙○○及甲○○於本院審理中
    坦承不諱，核與被害人丁○○證述之情節相符，並經證人張
    仲景、戊○○及葉晏綸於偵查中結證屬實，復有天主教耕莘
    醫院乙種診斷證明書、丙○○所持用之行動電話門號000000
    0000及乙○○所持用之行動電話門號0000000000號之通聯紀
    錄、及扣案之1萬元本票29張、15萬元之本票1張、協議書及
    金錢消費借貸契約書各1份在卷可稽，足認被告之自白與事
    實相付。從而，本件事證明確，被告犯行堪以認定，應依法
    論科。
二、按「刑法第302條第1項之妨害自由罪，係妨害他人自由之概
    括的規定，故行為人具有一定目的，以非法方法剝奪人之行
    動自由者，除法律別有處罰較重之規定 (例如略誘及擄人勒
    贖等罪)，應適用各該規定處斷外，如以使人行無義務之事
    ，或妨害人行使權利為目的，而其強暴脅迫復已達於剝奪人
    行動自由之程度，即祇成立本罪，不應再依同法第304條論
    處。誠以此項使人行無義務之事，或妨害人行使權利之低度
    行為，應為剝奪人行動自由之高度行為所吸收，不能以其目
    的係在使人行無義務之事，或妨害人行使權利，認為係觸犯
    刑法第302條第1項及第304條第1項之2罪名，依同法第55條
    ，從一重處斷。」（最高法院29年上字第2359號判例要旨參
    照）。又按「刑法第302條之妨害自由罪，原包括私禁及以
    其他非法方法剝奪人之行動自由而言。所謂非法方法，當包
    括強暴、脅迫等情事在內。上訴人以水果刀強押周女上其駕
    駛之自由轎車，剝奪其行動自由，並將車駛向屏東縣萬丹公
    墓途中，周女要求迴車，並表示如不迴車，即跳車云云，上
    訴人於妨害自由行為繼續中，嚇稱如跳車即予輾死等語，自
    屬包含於妨害周女行動自由之同一意念之中。縱其所為，合
    於刑法第305條恐嚇危害安全之情形，仍應視為剝奪行動自
    由之部分行為，原判決認所犯低度之恐嚇危害安全罪，為高
    度之剝奪行動自由罪所吸收，其法律見解，不無可議。」（
    最高法院74年臺上字第3404號判例要旨）。是被告等人雖在
    以非法方法剝奪被害人丁○○期間，曾對被害人以強暴之方
    式妨害其行使權利，並為恐嚇行為及強令被害人簽署本票、
    背書等使被害人行無義務之事，揆諸前開說明，其恐嚇行為
    部分，為妨害自由之部分行為，另妨害被害人行使權利及使
    被害人行無義務之事部分，為妨害自由所吸收，均不另論各
    該罪名，核先敘明。核被告乙○○所為，係犯教唆他人犯刑
    法第302條第1項之以強暴、脅迫之方法，剝奪人之行動自由
    罪，應依同法第29條論以教唆犯。被告丙○○及甲○○所為
    ，均係犯刑法第302條第1項之以強暴、脅迫之方法，剝奪人
    之行動自由罪。被告丙○○、甲○○及2名不詳姓名年籍之
    男子等四人就上開犯行，有犯意之聯絡及行為之分擔，均為
    共同正犯。另被告甲○○雖於審判中供稱：「我是問我的另
    外一個朋友他說他們2人未滿18歲」等語，然被告甲○○就
    該2名不詳姓名年籍之男子年紀為何係自他人處聽聞，且被
    害人丁○○證稱：「我覺得看起來應該是18歲左右」，是該
    2名不詳姓名年籍之男子年紀是否係未滿18歲，尚無從證明
    ，自應為被告有利之認定，附此說明。爰審酌被告3人於警
    訊、偵查及本院第一次準備程序時，猶矯詞意圖卸免刑責，
    未見深切悔意，於審理中始坦承犯行，犯罪後態度未佳，被
    告甲○○於97年間，因公共危險案件，經臺灣臺北地方法院
    檢察署以97年度偵字第4233號為緩起訴處分確定，緩起訴期
    間甫於98年3月27日期滿，有臺灣高等法院被告全國前案紀
    錄表一份在卷可稽，竟未知警惕再犯本罪，且被告三人不思
    正途，被告乙○○竟教唆被告丙○○及甲○○以非法方式討
    債，被告丙○○及甲○○竟夥同多人以暴力傷害、言語脅迫
    簽立本票、協議書及金錢消費借貸契約書等剝奪他人行動自
    由方式逼使告訴人就範，犯罪之手段為非輕，致告訴人因此
    受有精神上恐懼及身體傷害，及剝奪行動自由約2小時餘，
    惟念及渠等犯罪之動機係取回被害人丁○○積欠予被告乙○○之金額始觸犯本案，被告乙○○、丙○○並無不法前科，
    被告丙○○及甲○○之行為分擔及告訴人於審理中表示其已
    與被告三人達成和解，並請求從輕量刑等一切情狀，各量處
    如主文所示之刑，並對被告乙○○諭知易科罰金之折算標準
    。公訴人雖就被告乙○○、丙○○及甲○○分別具體求刑1
    年、1年2月、1年，惟本院認以量處如主文所示之刑為適當
    ，公訴人之求刑，尚屬過重，附此敘明。查被告乙○○因多
    次向告訴人丁○○催討債務不成，而急於借重外人向告訴人
    索賠，其行為固然不當，然其情尚有可原，被告三人均未曾
    受有期徒刑以上刑之宣告，此有臺灣高等法院被告前案紀錄
    表附卷可稽，均係為取回告訴人積欠予被告乙○○之款項，
    短於思慮，致觸犯本案犯行，終能坦承犯行，有所悔悟，且
    被告三人已與告訴人達成和解，告訴人亦請求從輕量刑，經
    此次起訴審判後，當能知所警惕，應無再犯之虞，本院認為
    前開對其宣告之刑，以暫不執行為適當，爰宣告被告乙○○
    緩刑2年、被告丙○○及甲○○緩刑3年，以啟自新。至於扣
    案之面額1萬元之本票29張及協議書及金錢消費借貸契約書
    各1張，乃被害人丁○○遭脅迫後簽立交被告丙○○收執，
    為其所陳明，被告丙○○亦承認持有上述被害人所交付之文
    書、票據，係因被告犯罪所得而為被告丙○○所有之物，應
    依刑法第38條第1項第3款併予諭知沒收。又告訴人於案發時
    所開立之其餘1萬元本票3張及15萬元本票1張，被告丙○○
    供承其中15萬元本票業已交還告訴人，1萬元本票3張業已滅
    失等情，及告訴人丁○○亦證稱被告丙○○還伊一張15萬元
    本票一節，是1萬元本票3張及15萬元本票1張雖為犯罪所得
    ，然已非屬被告丙○○所有，爰不宣告沒收，特予說明。另
    按共同正犯因相互間利用他人之行為，以遂行其犯意之實現
    ，本於責任共同之原則，有關沒收部分，對於共犯間犯罪所
    得之物，自均應為沒收之諭知。惟教唆犯並無共同犯罪之意
    思，自不適用該責任共同原則，併予說明。
據上論斷，應依刑事訴訟法第284 條之1 、第273 條之1 第1 項
、第299條第1項前段，刑法第29條、第28條、第302條第1項、第
41 條第1項前段、第74條第1項第1款、第38條第1項第3款，刑法
施行法第1條之1第1項、第2項前段，判決如主文。
本案經檢察官楊展庚到庭執行職務。
中    華    民    國    98    年    10    月    30    日
                  刑事第十六庭  法  官  羅月君
上正本證明與原本無異。
如不服本判決應於收受送達後10日內向本院提出上訴書狀，並應
敘述具體理由；其未敘述上訴理由者，應於上訴期間屆滿後20日
內向本院補提理由書（均須按他造當事人之人數附繕本）「切勿
逕送上級法院」。
                                書記官  鄭淑丰
中    華    民    國    98    年    10    月    30    日


司法院資訊處製作；財團法人民間司法改革基金會備份。
